# 请陈版帮助，关于事业单位改革重组相关业务会计处理的问题咨询

提问人：Yanlinqin 时间：2012-06-29 16:54:22
交易背景：某省正进行事业单位的改革重组，目的是将事业单位所从事的经营性业务和相关资产、人员剥离出来，放入一个公司平台中经营，最终实现事业职能和经营性业务的分离。由于存在事业单位的人事关系复杂、剥离经营性业务后事业职能无经费保障等因素，要形成最终改革重组方案将需要较长时间。为了加快改革重组进度，现采取公司平台先对经营性业务接管，改革重组方案在接管后再商议的方式操作，即“先统一管理，再理顺资产和人员交接”的思路。 交易事项：甲方（事业单位）乙方（公司平台）签订合作协议，乙方接管甲方的经营性业务、资产和人员。接管后，乙方负责经营业务的运作、管理的投资，经营业务收入归乙方，乙方负责保障甲方从事事业职能所需的经费。双方的具体权利和义务如所附《合作协议》。 咨询的问题： 1 、乙方接管的资产和负债如何进行会计处理，乙方是否应将接管的资产和负债确认为自己的资产和负债？甲方是否应终止确认移交给乙方管理的资产和负债？ 2 、乙方是否应将接管的经营业务产生的收入确认为自已的收入？相关的成本确认为自己的成本？ 3 、乙方支付给甲方的费用如何处理？是计入当期损益，还是作为重组（业务合并）成本？ 4 、乙方接收的五年内退休人员的“离岗退养”和“提前离岗”人员所产生的统筹外费用（离退休后每月还要领取一定的补贴）如何处理？是计入当期损益，还是作为重组（业务合并）成本？
合作协议
甲方：某事业单位 法定代表人： 通信地址：
乙方：某有限公司 法定代表人： 通信地址：
为贯彻落实省委、省政府关于坚决推进事业体制改革重组工作，在甲方经营性资产和人员完全进入乙方之前，为保证乙方对甲方经营性业务的全面支持，经甲乙双方友好协商，特就统一经营管理事宜达成以下协议，以兹共同遵守： 一、定义 本协议及附件中的下列词语具有下列含义： 1 、经营权：是指甲方依据营业执照、经营许可证、收费许可证及其它所有政府部门、行业管理部门颁布的证照而享有的经营性业务、管理及收费的权利和权益； 2 、债权债务：是指与甲方经营性业务相关且经甲乙双方确认的债权债务。
3 、人员：是指甲方在册在编、在册非编及退休人员。 二、合作内容 1 、乙方承接甲方的债权债务（以会计师事务所审核为准，详见附件：《债权债务清单》，具体承接方式按协商后的意见办理）。 2 、乙方承担甲方事业费用（包括事业经费、办公经费和人员经费等）。乙方实际支付给甲方费用为甲方事业费用总额减去甲方 2011 年取得的财政经费拨款（合计金额不少于人民币 180 万元）之后的差额。 2012 年及以后年度，甲方确保当地政府对甲方事业经费及人员经费拨款不低于 180 万元。经甲乙双方核实，甲方 2012 年度总费用为 万元，减去财政应拨的款项 180 万元后为（）万元，本协议生效至 2012 年 12 月 31 日甲方应承担乙方的事业费用为（）万元。 3 、从 2013 年起，乙方每年以上一年度承担甲方的费用为基础，对甲方当年度费用进行核定，每月 10 日前拨付给甲方统筹使用，甲方应向乙方提供合法有效单据。 4 、涉及甲方和乙方之间费用支付的票据问题，在合法有效的前提下，按国家政策和当地具体情况执行。 5 、乙方负责甲方移交给乙方的经营性业务的投资、建设、运营和管理，经营的盈利或亏损由乙方享有或承担。 6 、甲方将截止至 2012 年 5 月 31 日经审计的资产整体移交给乙方管理和经营。 2012 年 6 月 30 日前，甲乙双方应完成资产的管理交接手续，完成包括但不限于核对资产清单、核对清单与实物、核对债权债务、签署资产管理交接清单等各项手续。 7 、本协议生效后 30 天内，甲方变更事业法人经营范围，不再经营已移交给乙方管理和经营的业务，甲方原事业职能保持不变。 8 、按照“事业职能与经营分开”的原则，事业职能由甲方负责，经营业务由乙方负责。 9 、自本协议生效之日起，乙方获得甲方在改革重组彻底完成前的经营性资产的使用权和经营管理权，甲方原经营性业务相关收入（包括但不限于业务收费及加价、减免税、贷款贴息、政府补贴收入等）归乙方所有。 10 、按照“先统一管理，再理顺资产和人员交接”的思路，过渡时间取决于甲方的实际情况和全省、全国改革重组的要求。
11 、甲方截止至本协议签订前库存的物资，经乙方验收合格的须移交给乙方，甲方对购买物资已付货款的费用包括在甲方现有的资产内。 12 、本协议生效后三个月内，甲乙双方完成正在履行中的与经营性业务相关合同主体的变更手续。 13 、本协议生效后，甲方聘用人员前须先报乙方同意。甲方聘用人员由甲方管理使用；乙方聘用人员由乙方管理使用，全部人员经费列入年度预算开支。
14 、甲方从事经营业务的人员原则上都必须进入乙方，即：非财政拨款的人员须进入乙方，甲方从事事业职能的人员可与甲方维持劳动关系不变。甲方的综合职能人员可选择留在甲方，也可选择进入乙方。 15 、经甲乙双方共同确认，甲方人员共 人，其中，与甲方维持劳动关系不变的有 人；与乙方签订劳动合同的有 人；在乙方工作但劳动关系在甲方的有 人。（详见附件：《人员清单》）。 16 、乙方承诺：与甲方维持劳动关系的进入乙方工作人员的平均工资待遇不低于原有水平并根据乙方当地分公司的经营效益的提高而逐步提高。 三、甲方的权利义务 1 、甲方同意并要求乙方尽快采取必要措施对管理的经营性资产进行改造。 2 、甲方自本协议签订日起至完成资产、人员确认工作的过渡期内，必须保证业务和人员稳定。 3 、甲方对向乙方移交管理的资产拥有完整权利，不存在任何权利上的瑕疵，不存在质押、担保、冻结或其他形式的权利负担，也不存在任何其他形式的共有所有权或其他第三方权利，甲方保证在乙方管理期限内，上述资产权利保持移交管理时的权利状态不变。如由于历史原因形成质押或担保的，在质押或担保的历史原因消除后，应立即解除质押或担保，并保证不再进行质押或担保。 4 、甲方应当协助乙方办理签订和履行本协议所需的各项报批、核准手续和相关业务经营证照的更名、转换手续。 5 、甲方承诺其所有事业资源信息均提供给乙方使用，否则乙方有权扣减经营性资产使用费。 四、乙方的权利义务 1 、乙方应尽快采取必要措施对管理的经营性资产进行改造。 2 、乙方保证在规定时间*。 3 、乙方保证按月拨付费用，必要时可预付不超过两个月的预备金，以保障甲方工作不受影响。 4 、乙方对所承接的债务进行还款付息。 5 、乙方认可并承接履行经甲乙双方确认的本协议生效前由甲方与第三方签订的协议（详见本协议附件）。 6 、乙方应当协助甲方办理签订和履行本协议所需的各项报批、核准手续和所有相关业务经营证照的更名、转换手续。 7 、乙方应确保甲方的事业经费及设备更新，具体按本协议第二条第 2 款约定执行。 8 、乙方投资形成的新增资产产权归乙方所有。 9 、乙方应确保本协议有效期内工资福利待遇不降低，以后根据国家政策（含当地政策性调资）执行，并随经营效益增长不断提高。
五、甲方账户信息 1 、户名： 2 、开户行： 3 、帐号： 上述账号如有变更，甲方应提前十个工作日书面通知乙方。 六、预收款项的处理 甲方在本合同生效之日前预收的经营性业务收益，甲方应将其支付给乙方，乙方也有权在支付给甲方的款项中抵扣。 七、违约责任 甲乙双方保证按照本协议约定履行，任何一方违反本协议约定的均应承担违约责任。如因一方违约而给对方造成损失的，违约方应赔偿守约方包括可得利益在内的全部损失。 八、不可抗力 1 、任何一方由于不可抗力且自身无过错造成的不能履行或部分不能履行本协议的义务将不视为违约，但应在条件允许下采取一切必要的救济措施，以减少因不可抗力造成的损失。 2 、遇有不可抗力的一方，应在不可抗力发生以后五日内将事件的情况以书面形式通知对方，并在事件发生后十五日内，向对方提交不能履行或部分不能履行本协议义务以及需要延期履行的理由的报告。 九、协议生效和终止 本协议经甲乙双方法定代表人或授权代表签字并加盖公章之日起生效（如需报批，则甲乙双方应在签订协议一个月内完成报批或备案等相关手续，本协议在收到同意的批复或备案完成后生效），至甲方的经营性业务改革重组彻底完成后自动终止。 十、其他 1 、甲方的经营性资产和人员的改革重组方案待时机成熟时由甲乙双方另行协商一致并报相关政府管理部门同意后实施。 2 、甲方日后选择入股（或收购）模式重组其经营性业务资产时，以经评估公司评估的甲方净资产（资产总额－负债总额）按相关程序办理。 3 、本协议只涉及经营权的使用而不涉及原经营性资产的所有权属问题，在本协议有效期内，甲方对移交给乙方使用的资产不得行使抵押、质押及处分权。 4 、本协议生效后涉及五年内退休人员的“离岗退养”和“提前离岗”，依据国家相关政策规定执行。 5 、因协议本身及履行而发生争议的，甲乙双方应友好协商解决。协商不成的，双方均可向有管辖权的法院提起诉讼。 6 、协议附件为本协议有效组成部分，与本协议具有同等效力。 7 、本协议正本一式五份，具有同等法律效力。甲乙双方各留存二份正本，甲方出资单位（或举办单位）留存一份正本。
甲方（盖章）：
法定代表人或授权代表（签名）：
日期： 年 月 日
乙方（盖章）：
法定代表人或授权代表（签名）：
日期： 年 月 日
附件： 1 、《人员清单》 2 、《甲方与第三方签订的协议清单及协议复印件》 3 、《债权债务清单

回答人：chenyiwei
从此处协议条款看，由于乙方并未被授予相关标的资产的抵押、质押及处分权，其对资产的支配权受到限制，相应也没有承担标的资产的公允价值变动风险；同时目前的安排具有暂时过渡性质，最终处理方式和作价未定。在此情况下，乙方很可能不能控制所取得的甲方经营业务相关资产，更多地类似于一项租赁（当然对租赁还需要进一步区分为融资租赁还是经营租赁，需要考虑预计托管期间长短等因素）。 你也可以参考一下前几天关于托管、承包经营能否纳入合并报表的讨论：http://bbs.esnai.com/forum.php?m ... 526&pid=6385093。

提问人：Yanlinqin 时间：2012-07-03 23:43:54
回复 chenyiwei 的帖子
谢谢版主的解答，但是我的判断与您不尽相同： 一、承接债权债务的会计确认 协议第二.1款“乙方承接甲方的债权债务”，协议第四.4款“乙方对所承接的债务进行还款付息”。根据前述两个条款，乙方应将承接的债权债务确认为乙方债权债务。 二、乙方对接收管理的甲方资产的会计确认 协议第二.6款“甲方将截止至 2012 年 5 月 31 日经审计的资产整体移交给乙方管理和经营”，表明乙方取得了甲方移交资产的占有权和使用权。协议第二.5款“经营的盈利或亏损由乙方享有或承担”，表明乙方取得了甲方移交资产的收益权。协议第十. 3 款“本协议只涉及经营权的使用而不涉及资产的所有权属问题，在本协议有效期内，甲方对移交给乙方使用的资产不得行使抵押、质押及处分权”表明甲方不具有所移交资产的处置权。法律上，资产的所有权包括占用权、使用权、收益权和处置权等四项权利。上述合同条款表明，乙方获得了相关资产的占有权、使用权和收益权，未明确乙方是否具有资产的处置权，但限制了甲方的资产处置权。
但是甲乙双方在当地政府推进事业单位改革重组的大背景下，双方交易的目的不在于处置资产，乙方取得甲方资源的目的在于持续经营和使用它们，且相关资源涉及的业务属于特许经营的业务，无论是甲方还是乙方均不太可能找到买家处置相关资产，因此是否获得处置权对乙方而言没有实质上的权利障碍，因此可以认为乙方取得了相关资源的近似完全控制权。 根据协议第九条“本协议经甲乙双方法定代表人或授权代表签字并加盖公章之日起生效，至甲方的经营性资产和人员的改革重组彻底完成后自动终止。”协议第十.2款“甲方日后选择入股（或收购）模式重组其经营性资产时，以经评估公司评估的甲方净资产（资产总额－负债总额）按相关程序办理。”，并考虑甲乙双方在当地政府推进事业单位改革重组的大背景下，可以判断乙方对相关资源的“拥有和控制”是长期的，极有可能覆盖相关资源的全部剩余使用期限。综上所述，乙方接收管理的资源符合会计准则的资产定义。 三、对从乙方接收资产的初始计量交易对象中既包括资产也包括负债，还包括经营权收费权（协议第二.8款、第二.9款），还包括人员（协议第二.14款、第二.15款）。《企业会计准则第 20 号-企业合并》应用指南规定“业务是指企业内部某些生产经营活动或资产的组合，该组合一般具有投入、加工处理过程和产出能力，能够独立计算其成本费用或所产生的收入，但不构成独立法人资格的部分。”协议第二.8款“按照‘事业与经营分开’的原则，事业职能业务由甲方负责，经营性业务由乙方或乙方分公司负责。”表明乙方获得的是一项可独立运作的业务，这项业务与乙方其他分公司的业务是同质的。从乙方以前重组其他地区相关业务的实践看，成本费用和收入的独立计算也是完全可行的。
因此交易对象符合会计准则所述的“业务”的定义，相关会计处理应按照《企业会计准则第 20 号-企业合并》进行。 按照《企业会计准则第 20 号-企业合并》进行会计处理，需要确定乙方的业务合并成本、合并所取得的可辨认净资产的公允价值，合并成本与可辨认净资产的公允价值的差额确认为商誉或当期营业外收入。根据协议规定，合并成本包括： 1 、乙方承担的甲方经营费用（协议第二.3、 4款）； 2 、预计将支付的购买价款或发行的股份的公允价值（协议第十.2款）； 3 、合并日已离退人员的统筹外费用（协议第十.4款）。由于上述成本项目目前均无确定的金额及时间序列，需要乙方根据《企业会计准则第 13 号-或有事项》的规定进行预计，公司相关人员认为目前具备作出合理估计的条件。合并所取得的可辨认净资产的公允价值，可以委托评估机构出具以财务报告为目的的评估报告来确定。

回答人：chenyiwei
你的理解也是一种可行的解释。但对于未获得处置权以及未来最终处理方式不确定性的影响，可能会有不同的理解，从而导致不同的处理方式。这个问题涉及的主观判断较大，意见出现分歧也是完全正常的。